【裁判字號】    98,婚,655
【裁判日期】    990818
【裁判案由】    離婚
【裁判全文】
臺灣臺南地方法院家事判決               98年度婚字第655號
原      告  乙○○
被      告  甲○○
上列當事人間請求離婚事件，經本院於民國99年8月4日言詞辯論
終結，判決如下：
    主      文
准原告與被告離婚。
訴訟費用新臺幣仟元由被告負擔。
    事實及理由
壹、程序方面：
一、按臺灣地區人民與大陸地區人民間之民事事件，除本條例另
    有規定外，適用臺灣地區之法律；判決離婚之事由，依臺灣
    地區之法律，臺灣地區與大陸地區人民關係條例第41條第1
    項、第52條第2項分別定有明文。查原告係臺灣人民，被告
    則為大陸人民，有原告所提戶籍謄本1件附卷可稽，則本件
    離婚事件自應適用我國法律，先此敘明。
二、又被告經合法通知，未於言詞辯論期日到場，核無民事訴訟
    法第386條所列各款情形，爰依原告聲請由其一造辯論而為
    判決。
貳、實體方面：
一、原告主張：
  (一)本件被告與原告於民國91年10月17日在大陸地區福建省南平
    市登記結婚，並經大陸地區福建省南平市公證處於同日公證
    ，被告於婚後來台與原告居住於原告戶籍地（即台南縣善化
    鎮小新里小新營37號），惟被告與原告共同生活約二個月後
    ，因欲寄錢回大陸娘家而前往台南市工作，僅於放假時回到
    台南縣善化鎮與原告同住，被告於數個月後遭查獲非法打工
    ，嗣於92年11月間被遣返回大陸，被告因無法再進入台灣，
    已與原告分離六年餘，兩造於分離之期間內互無聯繫，幾已
    無夫妻情份；被告並於96年2月28日向大陸地區福建省政和
    縣人民法院提起離婚訴訟，福建省政和縣人民法院於96年3
    月5日通知原告應訴，惟因原告前往大陸開庭有所不便，乃
    未應訴及提出答辯，嗣後原告未再收到相關文件及判決書。
  (二)被告婚後來台與原告共同生活，其因欲改善娘家經濟狀況，
    致違法打工，遭遣返回大陸，被告因而無法與原告在台共同
    生活，兩造間婚姻關係實已無法再繼續維持，原告爰依民法
    第1052條第2項規定提起本件訴訟，請求准予判決離婚，並
    聲明：如主文所示。
二、得心證之理由：
  (一)查原告主張兩造於91年10月17日在大陸地區為結婚登記，婚
    姻關係現仍存續中之事實，此有原告所提戶籍謄本、經大陸
    地區福建省南平市公證處公證，且經財團法人海峽交流基金
    會證明之結婚公證書各1件附卷供參，復經本院向台南縣善
    化鎮戶政事務所調閱兩造結婚登記資料，由該所檢附兩造之
    結婚登記申請書、及大陸地區福建省南平市公證處公證，並
    由財團法人海峽交流基金會證明之結婚公證書供參，有台南
    縣善化鎮戶政事務所98年11月19日南縣善戶字第0980001932
    號函在卷可按，此一事實自堪信為真實。
  (二)原告次主張被告婚後曾至台灣同住約二個月後，因被告欲改
    善娘家經濟狀況，乃出外工作，僅於放假時回家與原告同住
    ，數月後被告遭查獲為非法打工，於92年11月間被遣返回大
    陸，嗣被告於96年2月28日向大陸地區福建省政和縣人民法
    院提出離婚訴訟，但此後無消息等事實，此據原告提出民事
    訴狀、政和縣人民法院應訴通知書、舉證通知書及傳票各1
    件為證，且經證人即原告之女婿連煚明證述：「（兩造結婚
    多久？）很多年，詳細時間我不記得。（兩造有無在臺灣宴
    客？）我忘記了。（兩造婚後有無在臺灣同住？）有，至於
    同住多久我不清楚，後來被告好像被遣返回大陸，所以兩造
    目前沒有同住，當時因為被告沒有工作證，非法打工被遣返
    ，被告回去大陸後就沒有再過來臺灣。（被告回去大陸後，
    有無與原告聯絡？）我不是很清楚，已經好幾年了。」及證
    人即原告之女兒楊佩瑜證以：「（兩造結婚多久？）我記得
    是我結婚那年，我是92年結婚的。據我瞭解兩造在臺灣並沒
    有宴客，只有剛結婚時有同住，後來我知道被告去外面打工
    ，被警察查獲就遣返，回去大陸之後，被告有打過一、二通
    電話說他想要過來臺灣，之後就沒有再聯絡了。（有無去找
    尋被告？）沒有。」等語；再據本院調取被告之入出境資料
    所示，被告婚後於92年2月13日入境，於92年8月18日出境，
    嗣於92年8月21日入境，因被告非法工作，於92年10月22日
    強制出境，依「大陸地區人民進入臺灣地區許可辦法」第19
    條規定，內政部入出國及移民署得自被告出境之日起1年至3
    年，不予許可其申請來台，此有內政部入出國及移民署98年
    12月7日移署出停泰字第0980172093號函及所附之被告出入
    境資料在卷可按。查原告所陳被告於92年11月間被遣送回大
    陸一節，雖與前開被告出入境資料略有出入，然此或係因時
    日已久，原告對該情無法詳細記憶所致；以此，依前開調查
    所得之證據，原告主張被告婚後曾來台同住約二個月後，因
    被告欲改善娘家經濟狀況，乃出外工作，僅於放假時回家與
    原告同住，數月後被告遭查獲非法打工，被遣返回大陸，嗣
    被告於96年2月28日向大陸地區福建省政和縣人民法院提出
    離婚訴訟，但此後無消息之事實，應堪以認定。
  (三)按婚姻乃一男一女之兩性結合，以組織家庭，共同生活為目
    的，故有足以破壞共同生活或難以維持共同生活之情事發生
    ，允宜許其離婚以消滅婚姻關係。74年6月3日修正公布之民
    法親屬編，就裁判離婚之原因，為應實際需要，參考各國立
    法例，增設民法第1052條第2項，明定有同條第1項以外重大
    事由，難以維持婚姻者，亦得請求離婚。是夫妻間發生足使
    婚姻難以維持之重大事由者，雖不符合該條第1項所列各款
    情形，亦無不准依該條第2項訴請離婚之理。而是否有難以
    維持婚姻之重大事由，應斟酌破壞夫妻共同生活之具體情事
    ，是否客觀上達於動搖夫妻之共同生活，致婚姻已生破綻而
    無回復之希望，且客觀上任何人倘處於同一境況，均將喪失
    維持婚姻意欲之程度判斷之，是若對家庭生活之美滿幸福有
    妨礙之情形，即得認其與此之所謂難以維持婚姻之重大事由
    相當，應允許其離婚以消滅婚姻關係。查兩造於91年10月17
    日結婚，被告婚後於92年2月13日來台與原告同住約二個月
    即出外工作，僅於放假時回家與原告同住，嗣於92年10月22
    日被強制出境，迄未再來台，可見兩造結婚近八年，實際相
    處時間僅二個月餘，則在兩造長久分離之情形下，本即難以
    培養深厚之感情基礎。且被告來台同住未久，即出外非法工
    作，致遭查獲而強制出境，可見其與原告結婚，本意應在藉
    以尋找工作之機會，實則並無與原告共同生活之真意。再者
    ，兩造長久分離，客觀上足以動搖本已脆弱之感情，更與結
    婚之目的在營夫妻共同永久生活為目的之本質有違，應堪認
    兩造婚姻之誠摯、互相扶持基礎已嚴重動搖，而有足以破壞
    共同生活或難以維持共同生活之情事發生，兩造之婚姻生活
    ，已無其實，主觀上實難強求原告繼續維持此種空有其名之
    婚姻，客觀上亦難期任何人處於原告之情形，均能繼續忍受
    此種婚姻，且其事由乃源於被告因非法工作，遭強制出境所
    致，尚非可認應歸責於原告，加以被告前曾向大陸地區福建
    省政和縣人民法院提起離婚訴訟，足認被告亦無維持婚姻之
    意願，從而原告依民法第1052條第2項規定訴請離婚，於法
    自無不合，應予准許。
三、據上論結：本件原告之訴為有理由，依民事訴訟法第385條
    第1項前段、第78條、第87條第1項，判決如主文。
中    華    民    國    99    年    8     月    18    日
                      家事法庭    法  官  林富郎
以上正本係照原本作成。
如對本判決上訴，須於收受判決正本送達後20日內向本院提出上
訴狀，並繳納上訴費及附具繕本。
中    華    民    國    99    年    8     月    18    日
                                  書記官  劉毓如

司法院資訊處製作；財團法人民間司法改革基金會備份。
